---
title: >
  Inwestowanie na Warszawskiej Giełdzie Papierów Wartościowych.<br>
  Analiza porównawcza indeksów: WIG20, DAX, PX, FTSE MIB
subtitle: "<br>Statystyka w analizie danych SAD<br>Projekt 1"

author: "Wojciech Łopacz, Tomasz Żarnovsky"
output:
  xaringan::moon_reader:
    css: ["default", "metropolis", "custom.css"]
    nature:
      highlightStyle: github
      highlightLines: true
      countIncrementalSlides: false
---

```{r setup, include=FALSE}
library(tidyverse)
library(lubridate)
library(scales)
library(zoo)
```

```{r dane, echo=FALSE, warning=FALSE}
# Linki do danych dziennych ze Stooq
wig20_url <- "https://stooq.pl/q/d/l/?s=wig20&i=d"
dax_url <- "https://stooq.pl/q/d/l/?s=^dax&i=d"
px_url <- "https://stooq.pl/q/d/l/?s=^px&i=d"

# Funkcja do pobierania danych
pobierz_dane <- function(url, indeks) {
  read_csv(url, col_types = cols()) %>%
    mutate(Data = ymd(Data),
           Close = as.numeric(Zamkniecie),
           Indeks = indeks) %>%
    select(Data, Close, Indeks)
}

wig20 <- pobierz_dane(wig20_url, "WIG20")
dax <- pobierz_dane(dax_url, "DAX")
px <- pobierz_dane(px_url, "PX")

# Wczytanie FTSE MIB z pliku lokalnego
mib <- read_csv("^fmib_d.csv", col_types = cols()) %>%
  mutate(Data = ymd(Date),
         Close = as.numeric(Close),
         Indeks = "FTSE MIB") %>%
  select(Data, Close, Indeks)

# Połączenie danych
indeksy <- bind_rows(wig20, dax, px, mib) %>%
  filter(Data >= "2020-01-01")
```


```{r wykres, echo=FALSE, warning=FALSE, fig.align='center', fig.width=10, fig.height=5}
# Normalizacja do 100% na starcie
indeksy_norm <- indeksy %>%
  group_by(Indeks) %>%
  mutate(start = first(Close),
         Zmieniony = Close / start * 100)

indeksy_norm$Indeks <- recode(indeksy_norm$Indeks,
                              "WIG20" = "WIG20 (Polska)",
                              "DAX" = "DAX (Niemcy)",
                              "PX (Czechy)" = "PX (Czechy)",
                              "FTSE MIB" = "FTSE MIB (Włochy)")
# Wykres
ggplot(indeksy_norm, aes(x = Data, y = Zmieniony, color = Indeks)) +
  geom_line(linewidth = 1) +
  labs(title = "Porównanie indeksów giełdowych (2020–2025)",
       y = "% zmiany (start = 100%)",
       x = NULL) +
  scale_y_continuous(labels = function(x) paste0(round(x), "%")) +
  theme_minimal()
```

Po pandemicznym załamaniu w 2020 r. wszystkie indeksy wystartowały z podobnego poziomu. Największy wzrost osiągnęła giełda czeska (+82%), DAX i FTSE MIB zyskały ponad 50%. WIG20 wypada najsłabiej – tylko +22%, co czyni GPW najmniej atrakcyjną.
---

```{r slupki, echo=FALSE, fig.align='center', fig.width=8, fig.height=5}
# Zmiany procentowe
zmiany <- indeksy %>%
  group_by(Indeks) %>%
  summarise(Poczatkowa = first(Close),
            Koncowa = last(Close)) %>%
  mutate(ZmianaProc = (Koncowa / Poczatkowa - 1) * 100)

zmiany$Indeks <- recode(zmiany$Indeks,
                        "WIG20" = "WIG20 (Polska)",
                        "DAX" = "DAX (Niemcy)",
                        "PX (Czechy)" = "PX (Czechy)",
                        "FTSE MIB" = "FTSE MIB (Włochy)")

# Wykres słupkowy
ggplot(zmiany, aes(x = reorder(Indeks, -ZmianaProc), y = ZmianaProc, fill = Indeks)) +
  geom_col() +
  geom_text(aes(label = paste0(round(ZmianaProc, 1), "%")), vjust = -0.5) +
  labs(title = "Zmiana indeksów od 2020 roku", y = "Zmiana (%)", x = NULL) +
  theme_minimal() +
  theme(legend.position = "none")
```

Na tle głównych europejskich indeksów giełdowych GPW (WIG20) wypada zdecydowanie najsłabiej. Wzrost od 2020 roku to zaledwie ~22%, podczas gdy konkurencyjne rynki osiągały wyniki ponad dwukrotnie wyższe. Inwestowanie na GPW nie jest obecnie atrakcyjne. Lepiej szukać okazji za granicą.

---

```{r sharpe, echo=FALSE, message=FALSE, fig.align='center', fig.width=10, fig.height=5}

# Funkcja Sharpe'a
calculate_rolling_sharpe <- function(returns, risk_free_rate = 0.02 / 12, window_size = 12) {
  rolling_sharpe <- numeric(length(returns))
  for (i in window_size:length(returns)) {
    window_returns <- returns[(i - window_size + 1):i]
    excess_return <- mean(window_returns, na.rm = TRUE) - risk_free_rate
    risk <- sd(window_returns, na.rm = TRUE)
    rolling_sharpe[i] <- ifelse(risk > 0, excess_return / risk, NA)
  }
  rolling_sharpe[1:(window_size - 1)] <- NA
  return(rolling_sharpe)
}

# Przygotowanie danych
prepare_sharpe_data <- function(df, index_name) {
  df %>%
    mutate(
      Data = ymd(Data),
      RokMiesiac = floor_date(Data, unit = "month")
    ) %>%
    arrange(RokMiesiac) %>%
    mutate(Zwrot = (Zamkniecie / lag(Zamkniecie)) - 1) %>%
    filter(RokMiesiac >= as.Date("2020-01-01")) %>%
    mutate(Indeks = index_name,
           Sharpe = calculate_rolling_sharpe(Zwrot))
}

wig <- read_csv("https://stooq.pl/q/d/l/?s=wig20&i=m", col_names = TRUE)
px  <- read_csv("https://stooq.pl/q/d/l/?s=^px&i=m",   col_names = TRUE)
dax <- read_csv("https://stooq.pl/q/d/l/?s=^dax&i=m",  col_names = TRUE)

colnames(wig) <- c("Data", "Otwarcie", "Najwyzszy", "Najnizszy", "Zamkniecie", "Wolumen")
colnames(px)  <- c("Data", "Otwarcie", "Najwyzszy", "Najnizszy", "Zamkniecie", "Wolumen")
colnames(dax) <- c("Data", "Otwarcie", "Najwyzszy", "Najnizszy", "Zamkniecie", "Wolumen")

wig20_ready <- prepare_sharpe_data(wig, "WIG20")
px_ready    <- prepare_sharpe_data(px, "PX")
dax_ready   <- prepare_sharpe_data(dax, "DAX")

ftse <- read_csv("^fmib_d.csv")
colnames(ftse) <- c("Data", "Otwarcie", "Najwyzszy", "Najnizszy", "Zamkniecie", "Wolumen")

ftse_monthly <- ftse %>%
  mutate(Data = ymd(Data),
         RokMiesiac = floor_date(Data, unit = "month")) %>%
  group_by(RokMiesiac) %>%
  summarise(Zamkniecie = last(Zamkniecie), .groups = "drop") %>%
  arrange(RokMiesiac) %>%
  mutate(Zwrot = (Zamkniecie / lag(Zamkniecie)) - 1,
         Indeks = "FTSE MIB",
         Sharpe = calculate_rolling_sharpe(Zwrot)) %>%
  filter(RokMiesiac >= as.Date("2020-01-01"))

# Połączenie danych
sharpe_all <- bind_rows(wig20_ready, px_ready, dax_ready, ftse_monthly) %>%
  filter(!is.na(Sharpe))

# Wykres Sharpe'a
sharpe_all$Indeks <- recode(sharpe_all$Indeks,
  "WIG20"    = "WIG20 (Polska)",
  "PX"       = "PX (Czechy)",
  "DAX"      = "DAX (Niemcy)",
  "FTSE MIB" = "FTSE MIB (Włochy)"
)

ggplot(sharpe_all %>% filter(RokMiesiac >= as.Date("2020-12-01")),
  aes(x = RokMiesiac, y = Sharpe, color = Indeks)) +
  geom_line(linewidth = 1) +
  geom_hline(yintercept = 0, linetype = "dashed", color = "gray50") +
  geom_hline(yintercept = 1, linetype = "dotted", color = "green") +
  geom_hline(yintercept = -1, linetype = "dotted", color = "red") +
  labs(
    title = "12-miesięczny wskaźnik Sharpe’a",
    subtitle = "Dane miesięczne od 2020 roku • Stopa wolna od ryzyka: 2% rocznie",
    y = "Wskaźnik Sharpe’a",
    x = NULL,
    color = "Indeks"
  ) +
  theme_minimal() +
  theme(axis.text.x = element_text(angle = 45, hjust = 1))
```

Wskaźnik Sharpe'a to informacja o zysku skorygowanym o ryzyko (>1 dobrze, <0 źle).W ciągu ostatnich 9 miesięcy WIG20 miał najniższy wskaźnik Sharpe’a, co świadczy o słabym stosunku zysku do ryzyka - obecnie najniższy poziom notuje FTSE MIB. Potwierdza to, że GPW jest najmniej opłacalną z porównywanych giełd